臺灣彰化地方法院刑事判決　　　　　　　　　　　　　九十三年度易字第一一號
　　公　訴　人　臺灣彰化地方法院檢察署檢察官
　　被　　　告　甲○○
右列被告因業務侵占案件，經檢察官提起公訴（九十一年度調偵字第一六二號），本
院判決如左：
    主      文
甲○○連續意圖為自己不法之所有，而侵占自己持有他人之物，處有期徒刑月，如
易科罰金，以佰元折算壹日。
    事      實
一、甲○○原係從事汽車引擎修護工作，為謀整合汽車鈑金、烤漆與引擎維修等業務
    以招徠客源，而與從事汽車鈑金之乙○○、汽車烤漆之丙○○互為結盟，由丙○○提供其位在彰化縣溪湖鎮○○路○段三三六號「東亞汽車修配廠」之廠址，至
    於該廠區所應支付之水電費、房租、電話費則由渠等三人平均分擔，甲○○、乙○○、丙○○並依各自專長汽車修護項目接受客戶委託及估定修理費用，汽車修
    理完畢後，渠等三人中之任一人只須與客戶熟識，均得前去向客戶收取修理費用
    ，倘客戶除支付收款人自身維修項目之費用外，另將其餘部分修理費用一併交付
    ，則收款人即可基於內部委任關係代為受領持有。緣於民國八十九年十月間，分
    別有客戶楊德旺將其所有之車牌號碼八Ｈ－四０五五號自小客車，及客戶黃淑敏
    將其使用中之車牌號碼ＱＥ－三五八九號自小客車，先後交由「東亞汽車修配廠
    」鈑金、烤漆及維修汽車引擎，所生修理費用仍待收取。詎甲○○竟基於意圖為
    自己不法所有之概括犯意，於八十九年十一月初至彰化縣議員黃瑞珠服務處，向
    黃淑敏收取引擎修理費用之支票後，竟將黃淑敏所另行開立欲支付鈑金、烤漆費
    用之面額新臺幣（下同）二萬五千六百元支票一紙予以侵吞，而未轉交應得之丙○○、乙○○二人收執兌領。甲○○又承續前揭概括犯意，在其已向楊德旺收取
    引擎修理費用後，竟仍於八十九年十一月底持楊德旺先前用以支付鈑金、烤漆費
    用之支票（已遭退票）一紙，要求楊德旺儘速付現，楊德旺乃將雙方議價折讓後
    之九千元現金付與甲○○，惟該筆現款亦遭甲○○予以侵吞。甲○○即以上開方
    式，先後將應屬丙○○、乙○○之修理費用共計三萬四千六百元（起訴書誤為四
    萬多元），變易普通持有關係為自己所有之意思，將之侵占入己。嗣經丙○○向
    客戶黃淑敏、楊德旺催討修理費用無著，始查悉上情。
二、案經丙○○訴請臺灣彰化地方院檢察署檢察官偵查起訴。
    理      由
一、訊據被告甲○○矢口否認有何右揭侵占犯行，辯稱：伊僅有向客戶黃淑敏收取引
    擎修理費用一萬三千多元，至於鈑金及烤漆費用伊並未代收，而客戶楊德旺部分
    係由伊與丙○○一同前往收取費用九千元，該筆款項包含汽車引擎修護及鈑金、
    烤漆費用，因伊修理引擎部分已占五、六千元，只須再給丙○○、乙○○約三千
    元，但由於伊離職時還有七、八萬元之貨款未收，就交代丙○○、乙○○二人將
    伊未收的貨款跟前揭收得之鈑金、烤漆費用相抵，所以未將該筆收得款項交給丙○○等二人云云。然查：
（一）右揭事實，業據證人即告訴人丙○○、證人乙○○、黃淑敏、楊德旺各於警詢
      及偵審中證述明確，並有東亞修配廠委託修理單二張、支票存根一紙附卷可稽
      。而依卷附支票存根所示，證人黃淑敏所交付之二萬五千六百元支票確由被告
      具領簽收，且被告於本院審理時亦坦承該存根上之簽名係其本人所親為；再對
      照上開八十九年十月十七日委託修理單之記載，該筆總額二萬五千六百元之修
      理項目，僅及於車號ＱＥ－三五八九號汽車部分零件更換、鈑金、烤漆，而無
      汽車引擎修理項目牽涉其中，被告自應於代收後迅速轉交告訴人丙○○及證人
      乙○○，非可由其擅自處分。乃被告竟空言否認代收證人黃淑敏所交付鈑金、
      烤漆部分費用，尚乏所據，不足為取。
（二）又證人楊德旺所有之車號八Ｈ－四０五五號自小客車，於八十九年十月九日委
      請「東亞汽車修配廠」進行保險桿（ＢＰ）拆裝、烤漆、鈑金等工作項目，其
      修理費用合計為一萬零一百元，經議價折讓後改以九千元計算，此觀卷附委託
      修理單之記載至明。則該筆九千元之修理費用既無包含被告負責之汽車引擎修
      理項目，被告亦不得於收取現金後任加挪用。是以被告於本院審理時辯稱：該
      筆九千元款項包含汽車引擎修理費用五、六千元，其餘約三千元始為告訴人丙○○、證人乙○○所應得云云，亦屬無稽，要難採信。
（三）況證人乙○○於本院審理時證稱：因事發後迄今均未能連絡上被告，所以不知
      被告未將鈑金、烤漆部分費用轉交之原因何在，亦不清楚被告為何離開「東亞
      汽車修配廠」等語，顯見被告離職時甚為倉促，根本未及交代已收及待收貨款
      之處理情形，自無可能如被告前揭所辯已與告訴人丙○○、證人乙○○達成抵
      債之約定。而被告既自承係因積欠材料商債款而選擇離開「東亞汽車修配廠」
      ，顯見其個人財務狀況應非寬裕，則被告既表明尚有七、八萬元左右之貨款仍
      待收取，該筆應收帳款理當有助於改善其財務狀況，被告應無可能輕言放棄，
      乃被告竟謂：伊以告訴人丙○○、證人乙○○應分得之三千元修理費用，與前
      述七、八萬元應收帳款約定互相抵銷，並表明拋棄其餘應收帳款之利益，全權
      交由告訴人丙○○、證人乙○○處置云云，亦與常情有悖，不足採信。尤以被
      告亦供稱：該七、八萬原應收帳款延欠已久，無法收回云云，則告訴人丙○○
      、證人乙○○既知此情，又豈有可能同意放棄現實取得之修理費用，而換取將
      來收回無望之貨款債權？準此以言，被告上開所辯：伊於離職之際，已與告訴
      人丙○○、證人乙○○達成以修理費用與貨款債權相抵之約定云云，顯非實情
      ，無足為採。
（四）而被告先於本院準備程序中供稱：「楊德旺部分那台有鈑噴（鈑金、烤漆）及
      引擎，所以就引擎部分我有去拿，但是那張票後來跳票，如果沒有跳票的話，
      是要一部分給東亞，但是因為跳票連我的修理費用也沒有拿到。」云云，意指
      被告並非不欲將其向證人楊德旺收得之修理費用分配予告訴人丙○○及證人乙○○，僅因該紙支票發生退票等障礙事由致其未能如願；迨本院於九十三年六
      月二十九日審理時，被告先稱：「我拿到九千元後，因為我要走的時候，我還
      有一些貨款沒有收取，所以沒有將其他的錢分配出去。」云云，卻表示告訴人
      丙○○、證人乙○○應得之修理費用部分，已因其提議以貨款債權抵銷，而毋
      庸再予分配交付；但被告旋又改稱：「（問：九千元支票退票後，再向楊德旺
      收取的九千元現金，你如何處理？）當初九千元裡面鈑噴部分，他們的金額比
      較少，約三千元左右，我就直接先支付現金給他們了。」云云，顯係表明其已
      於收得九千元現金後，旋將告訴人丙○○、證人乙○○應得之修理費用三千元
      悉數分配完畢，並無拖欠。惟被告又於本院審理時供稱：伊於八十九年十一月
      底、十二月初取得證人楊德旺交付之九千元現金，但伊早於同年十月初早已離
      職，而離職後只有回去搬東西，並未交付任何東西給告訴人丙○○等人云云，
      則被告收得證人楊德旺現金後，僅返回修配廠取走其個人相關物品，既無任何
      交付物品之動作，又何能謂其已將告訴人丙○○、證人乙○○應得之三千元修
      理費用親自交付完畢？是由被告前揭各次供述觀之，對於其向證人楊德旺收得
      九千元現金如何處置分配等關鍵情節，不僅前後所言差異甚鉅，互生齟齬，甚
      至於同日接受本院訊問時，亦一再顛倒言詞，任加翻異，顯係為圖掩飾侵占犯
      行而臨訟杜撰，被告所辯自難採信。
（五）又告訴人丙○○雖於本院審理期間一再表明：被告無權收取證人楊德旺、黃淑
      敏關於車輛鈑金及烤漆部分之修理費用等語，然該二位客戶確係於八十九年十
      月間至「東亞汽車修配廠」修車時，一併就汽車引擎部分委託被告修理，且引
      擎部分修理費用已由被告另行收取，此據證人楊德旺、黃淑敏於偵查中證述明
      確，而證人乙○○亦於本院審理時證稱：「從一開始就沒有約定是由何人收取
      ，原先認識客戶的人有權利去收，後來才認識客戶的人也可以去收，只是收回
      來的費用必須按照各自施作的項目分配。」等語，再參以告訴人丙○○前於九
      十二年十月三十一日偵訊時，更表明被告曾經代為收受應屬告訴人客戶之費用
      等語，則被告既有參與該二次汽車修理工作，自當有權前去客戶處收取應得之
      修理費用，並得代收客戶交付之鈑金、烤漆部分費用，惟仍不得擅自挪用侵吞
      。告訴人丙○○前揭所述容有誤會，惟因此部分事實之認定涉及被告有無合法
      持有鈑金、烤漆費用之權源，直接影響侵占犯罪之成立與否，本院認有釐清必
      要，特此敘明。又證人楊德旺於警詢時雖稱：係於八十九年十月中旬將九千元
      現金交予被告等語，而與被告所稱係遲至八十九年十一月底、十二月初始收得
      該筆款項等情有別，然證人楊德旺既係八十九年十月九日將車輛委請「東亞汽
      車修配廠」維修，自該車修理完畢至證人楊德旺交付修理費用支票勢必經歷相
      當時日，其間該紙支票又於八十九年十一月二十日提示遭金融機構退票，再由
      被告持以向證人楊德旺索討現金，則證人楊德旺自無可能早於八十九年十月中
      旬即以現金清償該筆修理費用，而應以被告所述時間較符真實，同此敘明。
    綜上所陳，被告前揭所辯各節均有未洽，要難憑採。本案事證已臻明確，被告犯
    行至堪認定。
二、核被告甲○○將其代收之汽車鈑金、烤漆費用侵吞入己，所為係犯刑法第三百三
    十五條第一項之普通侵占罪。按刑法第三百三十六條第二項之侵占業務上持有物
    罪，以基於業務上之關係而持有他人之物實行侵占為要件。所稱業務係指吾人於
    社會生活中所繼續經營之事務，倘僅偶一從事者，即不得謂為業務；若非因執行
    業務，而基於其他委任關係持有他人所有物，即與該罪構成要件不符，祇能以普
    通侵占罪論科（最高法院八十三年度台上字第三九一一號、七十四年度台上字第
    五一０九號刑事判決要旨參照）。本件被告係與告訴人丙○○、證人乙○○同在
    上址「東亞汽車修配廠」內，各自經營汽車引擎修護、鈑金及烤漆業務，僅利用
    同在一處工作之便，提供客戶較為完整之汽車修理維護服務，實則各自財務獨立
    ，就廠區相關租金、水電費、電話費等雜支亦平均分擔，此據被告及告訴人丙○○、證人乙○○於本院審理時供陳無訛。則被告對於客戶偶有交付非屬自己修理
    項目之費用，亦僅基於一般委任關係負責代收轉交，尚非反覆以該收款行為為目
    的而從事業務活動，就其所收取應歸屬於告訴人丙○○、證人乙○○之鈑金、烤
    漆費用，僅具有普通持有關係，而與業務侵占罪所須具備之業務上持有關係仍屬
    有別。公訴人誤認被告係與告訴人丙○○、證人乙○○合夥營業，且由被告負責
    收取帳款業務，致援引刑法第三百三十六條第二項之業務侵占罪名據以起訴，所
    認事實尚嫌率斷，論罪法條亦有未洽，應由本院於同一社會基本事實範圍內變更
    起訴法條並予以審理，附此敘明。而被告先後二次侵占犯行，時間緊接，方法相
    同，觸犯構成要件相同之罪名，顯係基於概括犯意反覆為之，應依連續犯之規定
    論以一罪，並依法加重其刑。爰審酌被告侵占犯罪所得金額不大，所生危害亦屬
    有限，惟於偵審期間均一再否認犯罪，迄今仍未與告訴人丙○○達成民事和解，
    犯後態度非無可議，及其犯罪手段、與告訴人原具有合作結盟關係、具有國中畢
    業學歷之智識程度等一切情狀，量處如主文所示之刑，併諭知易科罰金之折算標
    準，以示懲儆。
三、又被告為前開犯罪行為後，刑法第四十一條已於九十年一月十日修正公布，經比
    較修正前後之規定，以修正後之新法較有利於被告，爰依刑法第二條第一項前段
    規定，適用修正後之刑法第四十一條第一項前段，而諭知易科罰金之折算標準，
    附此敘明。
據上論斷，應依刑事訴訟法第二百九十九條第一項前段、第三百條，刑法第二條第一
項前段、第五十六條、第三百三十五條第一項、第四十一條第一項前段，罰金罰鍰提
高標準條例第一條前段、第二條，判決如主文。
本案經檢察官陳德芳到庭執行職務。
中    華    民    國    九十三      年      七      月      十三        日
                                臺灣彰化地方法院刑事第三庭
                                    審判長法官  李  進  清
                                    法      官  紀  佳  良
                                    法      官  高  文  崇
右正本證明與原本無異。
如不服本判決，應於判決送達後十日內向本院提出上訴狀( 須附繕本 )。
告訴人或被害人對於判決如有不服具備理由請求檢察官上訴者，其上訴期間之計算係
以檢察官收受判決正本之日期為準。
                                    法院書記官  謝  志  鑫
中    華    民    國    九十三      年      七      月      二十        日
刑法第三百三十五條第一項：
意圖為自己或第三人不法之所有，而侵占自己持有他人之物者，處五年以下有期徒刑
、拘役或科或併科一千元以下罰金。
